臺灣高等法院民事判決　八十九年度上易字第六○○號
　　　上　訴　人　國防部總政治作戰局
　　　法定代理人　鄧祖琳
　　　被上　訴人　甲○○
右當事人間不動產所有權移轉登記事件，上訴人對於中華民國八十九年八月二十八日
臺灣臺北地方法院八十九年度訴字第一○八九號第一審判決提起上訴，本院判決如左
：
    主      文
原判決除駁回上訴人先位之訴中關於變更登記部分之訴外均廢棄。
被上訴人應將坐落臺北市○○區○○段三小段八六七號土地上，建號為同小段四○四
七號，門牌號碼臺北市○○○路○段二九七號房屋之所有權登記塗銷。
第一、二審訴訟費用由被上訴人負擔。
    事      實
甲、上訴人方面：
一、聲明：
（一）原判決廢棄。
（二）先位聲明：如主文所示。
      備位聲明：被上訴人應將坐落臺北市○○段○○段八六七號土地上門牌號碼為
      臺北市○○○路○段二九七號房屋（建號四○四七號，以下稱系爭房屋）之所
      有權移轉登記予中華民國所有，上訴人為管理機關。
二、陳述：除引用原判決記載外，補稱：
（一）被上訴人於伊不知情之情況下，憑系爭房屋之房屋稅單、電費繳納證明及國防
      部總務局簡便行文表等資料，向臺北市大安區地政事務所主張其亡父黃杰為系
      爭房屋之原始建築人，請求辦理系爭房屋之保存登記。該等文件實不足證明系
      爭房屋為黃杰原始建築，地政事務所竟疏於查證，依上開資料准被上訴人申請
      ，為系爭房屋保存登記，尚有未當。何況，縱認系爭房屋為黃杰所有，亦應以
      黃杰名義為保存登記，而非以被上訴人名義辦理，該錯誤之保存登記實已侵害
      伊管理系爭房屋所有權權能。
（二）系爭房屋確係中華民國所有之公產，依國軍營產建檔電腦資料顯示，其構建方
      式為「B-自力整建」，乃係由單位自力興建之意，故系爭房屋係由原管理單位
      陸軍總司令部自力興建，屬國有無訛。且由本院分別向臺北市自來水事業處南
      區營業分處、臺灣電力公司台北市區營業處及臺北市稅捐稽徵處大安分處等調
      得之資料顯示，系爭建物之給水係於四十五年六月十二日由陸軍總司令部申請
      水表裝置，已故黃杰係於七十年三月十九日始承受過戶，並非原始用電人，而
      其於七十七年為系爭房屋設立房屋稅籍及完納房屋稅僅係納稅義務之履行，並
      不能證明其為房屋所有人，被上訴人利用地政機關之誤判而獲准系爭建物保存
      登記，自應予以塗銷。
（三）黃杰曾保管過國家檔案文件，系爭房屋四十四年時之原始文件應亦由其保管。
      該文件中包括國防部軍事工程委員會陸軍營房工程處之安東街官舍建築面積之
      文件，足證該工程係國防部軍事工程委員會陸軍營房工程處以官舍處理，應為
      公產。又該工程範圍、工程契約附件施工說明書標題、保證書、供給材料表等
      均明載官舍字樣，亦足見系爭建物於四十四年當時係公費所建。至於工程合約
      署名處載為黃杰乙節，應係黃杰以當時陸軍總司令身分代表陸軍簽訂之意。該
      官舍當時工程價款超過新臺幣（下同）三十萬元，黃杰時任陸軍總司令職位之
      俸給為每月二百七十元，該工程費對黃杰無疑天文數字，不可能為黃杰所自付
      。又系爭建物於七十一年及七十四年間因黃杰要求伊在宿舍內加裝電梯等而拆
      除原後棟建物，伊以公款支付工程款數百萬元，亦足證系爭房屋非黃杰之私產
      。
（四）伊所提出之前開文件均係由伊或前陸軍總司令部人員本於公務人員職務上所制
      作之公文書，依民事訴訟法第三百五十五條規定，推定為真正，被上訴人若有
      爭執，應由其舉反證證明之。就認該等文件為私文書，證人尚建強於本院九十
      年三月一日之證言，亦能證明其為真正，被上訴人不能證明系爭房屋為黃杰所
      建，而伊已證明系爭房屋為陸軍總司令部原始建築，被上訴人又無合法使用系
      爭土地之正當權源關係，被上訴人依土地登記規則第七十九條規定不得請求為
      系爭房屋之保存登記，該保存登記應予塗銷。
（五）依臺北市建築師公會九十一年六月五日鑑定報告之結論所示，系爭房屋分前後
      兩棟，除了前棟之內外牆、木門窗、磨石子地坪與被上訴人所提出之所謂本件
      房屋原始建築圖相同外，餘包括後棟及附屬建物（廚房、車庫）均已於七十一
      年、七十四年分兩次改建，是縱令系爭房屋為黃杰原始建築為真，惟其後棟及
      附屬建物（廚房、車庫）均已因上開年間之改建而不存在，被上訴人無由再以
      黃杰原始建築為由，主張取得各該房屋之所有權。
（六）又兩造八十四年十月二十七日之訪談紀錄所稱贈與，係雙方於訴訟前洽商和解
      過程中所商議之回復公產之方式之一，非肯定系爭建物為被上訴人所有。且通
      觀其全部內容，足證明系爭建物非被上訴人所有，本件保存登記應予塗銷。
三、證據：除援用第一審所提證據外，補提：國防部總務局軍眷業務管理組清冊、國
    防部總務局眷舍移交清冊、國軍營產建檔電腦資料、國防部總務局列管高級長官
    官舍基本資料、國軍不動產管理資訊系統節本、臺北自來水事業南區營業分處八
    十九年十月九日函、臺北市大安區戶政事務所函、黃杰生平簡述及四十四年每月
    薪俸資料、七十一及七十四年改建及加裝電梯資料各一份為證，並聲請訊問證人
    尚建強，及調閱臺北自來水事業處南區營業分處四十五年水錶申請裝置資料、臺
    北市稅捐稽徵處大安分處房屋稅籍資料、向臺灣電力公司臺北市區營業處函查原
    始用電人疑義。
乙、被上訴人方面：
一、聲明：駁回上訴。
二、陳述：除引用原判決記載外，補稱：
（一）依臺北市自來水事業處南區營業分處函覆本院內容，僅可知系爭房屋原始給水
      裝置工程設計書暨設計圖所有者為陸軍總司令部，不足證明系爭房屋原始建築
      人為陸軍總司令部。臺灣電力公司臺北市區營業處函覆本院函文稱，系爭房屋
      原始用電憑證已銷毀，且原始用電人僅表示原申請用電者，無法證明即為系爭
      房屋所有權人，況國防部總務局眷舍移交清冊並未載明系爭房屋為公產，國軍
      營產建檔電腦資料、國防部總務局列管高級長官官舍基本資料等皆為電腦列印
      資料，亦不足為憑。上訴人所提出之上開文書，或屬其內部自行製作之資料，
      或為電腦列印資料，不具公信力，伊否認該等文書形式及實質之真正。
（二）由上訴人之國軍營產建檔電腦資料及國防部總務局列管高級長官官舍基本資料
      所載之「構建方式─自力整建」、「獲得來源─無償撥入」、「產權─未過戶
      」、「經費別─未支付費」等文句，顯示系爭房屋非上訴人或其他公家機關所
      興建，否則何以無任何經費支出、又屬無償撥入、又未過戶，甚至連興建過程
      之記載（含材料購買、工程發包之預算申請、結算核銷等）均付闕如？倘按上
      訴人所稱自力整建係指由單位自力興建，則至少仍有購買建材，或委由建築師
      設計，甚或委請建築顧問監工等費用產生，惟卻未見上訴人為編列預算及支付
      費用之證明資料，若對照上訴人所提出該建物七十一年及七十四年整修後棟及
      加裝電梯所提出之各項文件，從各項簽呈、經費、建材、圖說等均鉅細靡遺，
      與系爭房屋無任何原始建築文件參互以觀，更足以證明系爭房屋非上訴人原始
      建築。
（三）按伊提出之原始委建承攬工程契約可知，系爭房屋委建人係伊父黃杰而非公家
      單位，而由該契約之建材及工程圖說，確實符合系爭建物於四十四年間之狀況
      ，並經臺北市建築師公會鑑定屬實，足認上開工程合約之真正，及伊父自始即
      為系爭建物原始建築人。
（四）上訴人於七十一年、七十四年整修系爭建物之後棟及加裝電梯乙節，應係國家
      對黃杰功勳之禮遇，且黃杰提出申請，准駁之權在於國家，縱令國家核准以公
      費整修私人住宅有所不當，究屬承辦人員有無違法失職之問題，若以此反推出
      公費整修之房舍，必屬公家所有之房舍，顯有論證法則上之謬誤。況整修之部
      分，不論係房屋後棟、電梯、車庫、守衛室，或已成為原房屋之構成部分，或
      為原房屋之從物，依民法添附及從物之理論，其所有權亦屬黃杰所有。
（五）上訴人備位聲明係依據贈與契約為請求，惟兩造間不但無贈與契約存在，且由
      上訴人此項主張，更顯可見上訴人亦自認並非系爭房屋所有權人。
三、證據：除援用第一審所提證據外，補提：聲請書、工程合約書、估價單、建築圖
    說各一份為證。
丙、本院依職權履勘現場並囑託臺北市建築師公會鑑定。
    理      由
一、查上訴人原名為國防部軍務局，因國防部組織調動，單位全銜變更為國防部總政
    治作戰局，法定代理人改由鄧祖琳擔任，有上訴人提出之國防部函文附卷可稽，
　　上訴人聲明更正其名稱，並由該現任法定代理人承受訴訟，核無不合，應予准許
　　。
二、按當事人適格，乃當事人就具體特定之訴訟，得以自己名義為原告或被告之資格
    ，因而得受為訴訟標的法律關係之本案判決者而言，故在給付之訴，只要原告主
    張為訴訟標的法律關係權利主體，他造為訴訟標的法律關係義務主體，其當事人
    即為適格，至原告是否確為權利人，被告是否確為義務人，乃訴訟標的法律關係
    要件是否具備，即訴訟實體上有無理由之問題，並非當事人適格之欠缺。又國有
    財產撥給各地國家機關使用者，名義上雖仍為國有，實際上即為使用機關行使所
    有人之權利，故對於是類財產，實務向准由管領機關起訴，代國家主張所有權人
    之權利（最高法院五十一年臺上字第二六八○號判例意旨參照）。本件上訴人主
    張系爭房屋為其所管理之中華民國所有財產，被上訴人對之辦理保存登記，已侵
    害中華民國之所有權，乃本於管理機關之地位代國家主張所有權人之權利，先位
    聲明請求被上訴人將系爭房屋之所有權登記塗銷，並無當事人不適格之問題。另
    上訴人主張，本於贈與契約，被上訴人負有移轉系爭房屋所有權予中華民國所有
    ，伊為管理機關之義務，乃備位聲明為該請求，依前開說明，其當事人亦屬適格
    。
三、上訴人主張：系爭房屋為四十五年間陸軍總司令部以公款興建之官舍，與其坐落
    之土地均屬中華民國所有之公產，伊為管理機關，配予被上訴人之父黃杰居住，
    嗣黃杰於八十四年一月十四日死亡，仍由被上訴人繼續居住，詎被上訴人竟持該
    房屋之稅籍證明、電費繳納證明及國防部總務局簡便行文表等資料向臺北市大安
    區地政事務所辦理保存登記，此舉已侵害伊所管理之國有財產等情，爰先位聲明
    本於民法第七百六十七條規定，求為命被上訴人將系爭房屋所有權登記塗銷之判
    決。如認其先位聲明無理由，被上訴人亦已同意將系爭房屋贈與予中華民國，迄
    未辦理移轉登記手續，另備位聲明依贈與契約之法律關係，求為命被上訴人將系
    爭房屋之所有權移轉登記予中華民國所有，伊為管理機關之判決（上訴人先位聲
    明關於變更登記為中華民國所有，伊為管理機關之請求，經原審判決敗訴，未據
    上訴人聲明不服）。
四、被上訴人則以：系爭房屋為伊父黃杰自費建築，為黃杰所有，伊向上訴人申請發
    給土地使用證明書時，已表示系爭房屋為黃杰自費建築，上訴人並無異議，並表
    示無庸發給土地使用同意書，地政機關乃憑以辦理保存登記，足見上訴人亦承認
    該屋屬黃杰所有，上訴人所提資料為內部文件，不足證明系爭房屋為公款建築，
    自不得請求伊塗銷所有權登記。再則，兩造間並無贈與契約存在，上訴人請求伊
    辦理移轉登記，亦無理由等語，資為抗辯。
五、查系爭房屋坐落之臺北市○○段○○段八六七號土地為中華民國所有，上訴人為
    管理機關，該屋於八十年十二月二日由被上訴人辦理第一次保存登記為其所有之
    事實，為兩造所不爭，復有土地及建物登記謄本在卷為證，堪信為真實。
六、上訴人主張：系爭房屋為陸軍總司令部於四十五年間以公費所興建，屬中華民國
    所有，伊為管理機關等情，已據提出國軍眷舍管理表、國防部總務局軍眷業務管
    理組清冊、國防部總務局眷舍移交清冊、國軍營產建檔電腦資料、國防部總務局
    列管高級長官官舍基本資料等件為證，雖為被上訴人所否認，並以前揭情詞置辯
    ，惟查：
（一）依上訴人所提國防部總務局軍眷業務管理組清冊記載，臺北市○○區○○街二
      一三號房屋現住人為黃杰（已刪改為復興南路一段二九七號房屋），房屋編號
      ＭＡＺ000000000至ＭＡＺ000000000號，權屬「營產」，
      所在基地原為十二甲段第五二號，經重測改編為復興段三小段八六七號土地亦
      屬「營產」（參見本院卷《一》第三四頁），另六十一年五月十九日製卡之國
      軍房屋基本資料，內載同上編號房屋門牌臺北市○○區○○街二一三號，坐落
      基地十二甲段第五二號，使用單位為國防部總務局，而依卷附國軍眷舍管理表
      所示，黃杰居住眷舍臺北市○○○路○段二九七號為陸軍總部建造，建造日期
      四十五年九月，建造價格為公款建。又國防部總務局眷舍移交清冊上亦列有十
      二甲段第五二號土地上編號ＭＡＺ000000000至ＭＡＺ000000
      000號房屋，是該屋應屬移交之眷舍。次查，國軍營產建檔電腦資料並記載
      上開編號之房屋為黃杰眷舍，使用單位為國防部軍務局，構建方式為自力整建
      ，構建總價六十六萬六千六百元，而依卷附國防部印頒國軍不動產管理資訊系
      統關於「構建方式」係指依據房屋施工之方式區分，「構建總價」則填列興建
      工程時支付之結構固定必要附屬設備（包含水電、消防．．等）之總價款。參
      以上訴人提出之國防部總務局列管高級長官官舍基本資料內容，載有編號四為
      一級上將黃杰，地址臺北市○○○路○段二九七號房舍面積一七四坪、土地面
      積六五八坪，備考欄記明國有等語。被上訴人雖抗辯：該文書均或上訴人內部
      所製作，或為電腦列印資料，伊否認形式及實質之真正云云。然查，前開國防
      部總務局軍眷業務管理組清冊紙張破舊，除系爭房屋之資料外，尚有其他列管
      房屋之記載，內容隨資料之變動並多有增刪，顯非臨訟所製作，而國防部總務
      局眷舍移交清冊並列載其餘眷舍之名稱、坐落、編號、土地地號、面積等，資
      料詳盡，另該局列管高級長官官舍基本資料，其上並列載其餘高級將領之官舍
      基本資料，均不似為本件訴訟所偽作，且前開國軍眷舍管理表、國防部總務局
      軍眷業務管理組清冊、國防部總務局眷舍移交清冊關於系爭房屋之編號、坐落
      土地等基本資料內容相同，堪認該等文書為真正，依上揭資料內容，可認系爭
      房屋為陸軍總司令部興建之公產。被上訴人僅以該等文書為上訴人內部所製作
      即否認其形式真正，尚不足採。雖上訴人不能提出其興建系爭房屋之出資或其
      他圖說證明，惟系爭房屋為四十四、五年間所建築，工程契約圖說又在被上訴
      人執有中（詳後述），上訴人自無法提出，而建築期間距今年代久遠，強要上
      訴人提出出資證明，否則即認非其建築，亦有違情理，是不得以上訴人不能提
      出該等證據，即否定前開文書資料之證據力。
（二）次查，臺北市自來水事業處南區營業分處八十九年八月十日函覆上訴人之函文
      稱，臺北市○○○路○段二九七號房屋係於四十五年六月十二日由陸軍總司令
      部申請水表裝置，有該函文可稽（參見本院卷《一》第五八頁）。而依該分處
      檢送本院系爭房屋之原始給水裝置工程設計書暨設計圖正本所示，該給水裝置
      工程屬新設，係於四十五年五月二十四日設計，同年六月十二日竣工，給水裝
      置所有者為陸軍總司令部，設計圖面並記載：「陸軍總司令部安東街宿舍給水
      衛生工程設計圖」等語，足認系爭房屋確為陸軍總司令部所興建，而屬中華民
      國所有。被上訴人雖抗辯，該設計書所載之工事地址為安東街二一九號，與系
      爭房屋之地址不符云云。然查，本院係依職權向臺北市自來水事業處南區營業
      分處函調系爭房屋於四十五年間申請水表裝置之原始資料，該分處覆函檢送該
      份圖說，於函文中稱：「檢送臺北市○○○路○段二九七號房屋原始給水裝置
      工程設計書暨設計圖正本各乙份．．」，是該設計圖說應為系爭房屋給水裝置
      之原始資料無誤，而臺北市大安區戶政事務所以九十年七月十三日北市安戶字
      第九○六○八九六○○○號函覆上訴人稱：「．．經查本所檔存門牌資料，旨
      揭門牌（即復興南路一段二九七號）係初編為安東街二一一巷二一三號，而於
      六十四年七月二十日整編為復興南路一段二九七號．．復查本所並無本市○○
      街二一三號及二一九號門牌之編釘。」等語，亦足證上開國防部總務局軍眷業
      務管理組清冊記載之臺北市○○區○○街二一三號房屋實即為安東街二一一巷
      二一三號，現已改編為系爭房屋之門牌即復興南路一段二九七號，而前開設計
      書所載工事地址「安東街二一九號」實不存在，被上訴人僅以該申請書記載不
      存在之地址，即否認為系爭房屋之給水申請圖說，亦不可採。
（三）復查，系爭房屋於七十一年及七十四年間有所增建及改建，前者為拆建二層樓
      房，後者為裝設電梯工程（包括建築及機械部分），該等工程均由國防部總務
      局負責並出資為之，為兩造所不爭，並有改建及加裝電梯資料附卷可證，而其
      內所附之簡便行文表、簽呈、議價記錄單等文件內容均記載：「黃前部長官舍
      拆建二層樓房工程」「本部臺北市○○○路○段二九七號官舍自三月十九日起
      整修」「黃一級上將官舍拆建．．」「黃一級上將官舍裝設電梯工程」、「黃
      一級上將現住臺北市○○○路○段二九七號宿舍電梯工程案，經本局派員現地
      勘察，估計需工程費．．」等文字，甚且黃杰為該電梯工程之裝設，曾致函當
      時之參謀總長郝柏村表示：「．．承允予在宿舍裝置電梯仍有必要，敬請賜予
      交辦．．」等語，足認黃杰於斯時亦承認系爭房屋係配予其居住之宿舍，果如
      被上訴人所辯，系爭房屋為黃杰自費建築而屬黃杰所有，則何以加裝電梯需修
      書予參謀總長請求協助交辦下屬，並由國防部總務局出資為之，被上訴人雖抗
      辯，係國家為禮遇其父功勳有以致之，惟依決標及簽呈等資料所示，七十一年
      之拆建工程原決標金額為二百六十四萬元，嗣因變更設計追加工程款計一百五
      十二萬餘元，七十四年之電梯工程建築及機械部分經費總計二百五十五萬餘元
      ，金額於當時非屬少數，若系爭房屋為被上訴人自費建築之私宅，國家豈有花
      費鉅額整修之理，果如上訴人所言，係對其父平生功勳所為之禮遇，又何以於
      各項簽呈、簡便行文表等文書未見隻字片語提及，而均稱為「黃一級上將官舍
      」，更足認系爭房屋應為公產而非私有。
（四）被上訴人雖抗辯系爭房屋於四十四年間興建時，係以黃杰個人名義與承攬人顧
      誠美訂約，故系爭房屋為黃杰自費建築云云，並提出工程合約書、設計圖說等
      件為證。但查，該契約立合約人欄固有黃杰之簽名並蓋用印章，惟契約本文之
      首甲方欄空白，承包人欄則載有顧誠美名義，前言載明：「為建築臺北安東街
      宿舍工程協議訂立本合同」等語，契約內容關於工程範圍記載：「磚牆瓦頂官
      舍一棟」，另工程契約附件施工說明書標題為「臺北市○○街官舍施工說明書
      」，各條款均明載「官舍」字樣，附件保證書稱「安東街新建官舍工程」，附
      件供給材料表亦記載「安東街宿舍新建工程」、而設計圖說七紙均記載係「陸
      軍總司令部安東街宿舍設計圖」，契約文件中且包括以「國防部軍事工程委員
      會陸軍營房工程處」用紙書寫而成之「安東街官舍建築面積」文件，均可證明
      系爭房屋於四十四年間係公費建築之官舍。參以被上訴人之父黃杰於四十三年
      七月一日任陸軍總司令部總司令，迄四十六年七月一日調任總統府參軍長始止
      ，有黃杰上將紀念集在卷可證，是前開契約雖立合約人欄僅由黃杰簽名及蓋章
      ，上訴人主張係黃杰以陸軍總司令法定代理人之身分所簽訂，尚非全然無據。
      益足佐認系爭房屋為陸軍總司令部所定作興建，應屬公產，被上訴人僅以契約
      為黃杰所簽立即認系爭房屋為黃杰自費出資興建，並無足採。
（五）再查，本院將被上訴人提出之前開四十四年間之設計圖說、上訴人提出之七十
      一及七十四年增建、改建圖說送請臺北市建築師公會依系爭房屋之現狀鑑定。
      該會九十一年六月五日鑑定報告書之鑑定結論謂：「房屋現狀包括本館（宿舍
      前、後棟），附屬建物（廚房，車庫及門房），房屋現狀除本館屬附件二（即
      被上訴人所提四十四年間之圖說）建築之房屋（屋頂面已由瓦頂改為鋼板屋頂
      ），本館後棟宿舍及附屬建物（廚房，車庫）均已由一層磚牆瓦頂改建為二層
      ＲＣ平屋頂。除本館宿舍前棟之內外牆、木門窗、磨石子地坪與附件二圖樣相
      符外，其餘均已有改建。現狀之建築年代，依現場比對圖樣結果證明並非同時
      完成，除本館宿舍前棟內外牆及木門窗、磨石子地坪屬四十五年間建築外，其
      餘改建依圖樣資料判斷應屬七十二年左右，分兩期以上改建完成。」，由上開
      鑑定結論可知，系爭房屋之後棟及附屬建物（廚房、車庫）係於七十二年左右
      分兩次改建，依前述係國防部總務局出資興建，而四十四、五年間之原始建築
      部分，徵諸前揭說明，則係當時陸軍總司令所興建，是均屬中華民國所有公產
      ，被上訴人抗辯為黃杰出資興建而取得所有權云云，實不足採。
（六）被上訴人復抗辯：伊以上訴人之簡便行文表、臺北市稅捐稽徵處大安分處、臺
      灣電力公司臺北市區營業處函向臺北市大安地政事務所辦理第一次登記，已獲
      准許，足證伊為所有權人云云。但查，土地法第三十六條所謂登記有絕對效力
      ，係為保護第三人起見，將登記事項賦予絕對真實之公信力。第一次所有權登
      記在第三人尚未信賴該登記而取得權利之前，並不能據以除斥真正之權利。被
      上訴人據以辦理保存登記之臺北市稅捐稽徵處大安分處函文內容謂：「台端申
      請復興南路一段二九七號房屋稅籍資料乙案，經查原設籍人黃杰於七十七年九
      月九日安收四一八七二號文向本分處申請設籍，復於七十八年九月二十九日移
      轉為甲○○，經歷年數僅提供年數為三十六年，並無月份、日期資料．．」，
      經本院向該分處函查何以該函列載黃杰為納稅義務人，是否即為房屋之所有權
      人，函覆稱：「未領建築物建築執照之設立房屋稅籍及完納房屋稅，僅表示納
      稅義務之履行，並非證明其為房屋所有權人」（參見本院卷《一》第八一頁）
      等語。而依房屋稅條例第十四條第二款規定，公有房屋供軍事機關部隊之辦公
      房屋及其官兵宿舍，免徵房屋稅。系爭房屋自四十四、五年興建後，迄七十七
      年由設籍人黃杰申請時止，期間三十年間均無稅籍登記，上訴人主張係因該規
      定使然，應堪採信。至黃杰於七十七年申請稅籍登記，並於次年移轉被上訴人
      ，僅表示納稅義務之履行，並不能證明其即為原始建築人。再查，被上訴人提
      出臺灣電力公司臺北市區營業處函稱：「．．貴用戶用電電號0000000
      000根據本公司電腦查詢檔所登載用電地址為臺北市○○○路○段二九七號
      ，係於民國四十五年六月裝表供電．．」，本院再向該處函查該函如何認定黃
      杰為原始用電申請人一節，經函覆：「旨揭書函（即上開函文）列載黃杰為受
      文者，係渠申請用電證明當時，本公司電腦查詢檔顯示渠為用電人，證明書函
      自以其為受文者。．．申請用電證明人或用電證明書函受文者非即原始用電人
      —此於承附該書函影本並未敘述或認定黃杰為原始用電申請人足按。另查本公
      司現存電腦查詢檔資料，黃杰先生係於七十年三月十九日承受過戶（原戶名何
      人，已因原過戶登記單逾限銷毀無從查考）。現用電人為甲○○係於八十五年
      六月十二日申請單獨過戶及軍眷優待用電．．」（參見本院卷《一》第八三頁
      ），足見黃杰係於七十年三月十九日承受過戶，並非原始用電申請人。另查，
      系爭房屋原管理機關即國防部總務局於八十年十一月十一日發予被上訴人簡便
      行文表，係謂：「本局列管臺北市○○○路○段二九七號房舍用地係於民國四
      四年興建黃一級上將官舍，現仍繼續使用在案，本局無需發給土地使用同意書
      。」等語，其內容亦稱系爭房屋為官舍，不能認有承認系爭房屋為黃杰或被上
      訴人所興建之意，亦不能證明系爭房屋為被上訴人所有。雖被上訴人於申請核
      發土地使用同意書之申請書稱：「家父黃杰將軍於民國四十四年十月七日與承
      包人顧誠美簽約自費建築承造房舍．．現因舊有房屋房稅歸戶，向地政機關登
      錄需貴局核發本房屋基地之使用同意書」等語，然依申請書主旨所示，係向系
      爭房屋坐落土地之管理機關即國防部總務局申請核發土地使用證明書，故前開
      簡便行文表內容僅針對無庸核發一節提出說明，並未對被上訴人說明欄所稱「
      自費建築承造房舍」表示意見，且被上訴人申請書僅泛稱「現因舊有房屋房稅
      歸戶，向地政機關登錄需貴局核發本房屋基地之使用同意書」等語，尚無法得
      知被上訴人申請該土地使用同意書係為辦理系爭房屋第一次保存登記之用，被
      上訴人稱坐落土地之管理機關國防部總務局已經同意其所稱系爭房屋為黃杰自
      費建築並發予該簡便行文表供其辦理第一次登記云云，亦不足採。被上訴人據
      以辦理第一次登記之前開文件既均不足證明系爭房屋為黃杰所有，則被上訴人
      雖已辦妥第一次登記，為真正權利人之上訴人仍得主張塗銷之。
（七）再者，被上訴人前曾與上訴人協調就系爭房屋回復公產乙情為協調，被上訴人
      並同意循贈與或塗銷方式將上述官舍恢復公產列管方向辦理，有八十四年十月
      二十七日之訪談記錄可稽，訪談人尚建強並到庭證稱：「訪談當時我是上訴人
      的業管副處長，專責眷管的業務，黃杰的房屋本來是我們列管的，八十年左右
      ，黃杰的女兒常常寫陳情書，要求我們將房屋發還給她，但是我們不同意，所
      以發給她簡便行文表，因為房屋是列管的官舍，不知道她會拿簡便行文表去辦
      理登記．．後來被上訴人又來申請要土地的使用權，我們才去訪談甲○○。我
      們當時有向她說明她沒有土地使用權．．最後甲○○有同意以贈與或是塗銷的
      方式來歸還，但是她希望國防部協助他來處理在系爭土地上與第三人簽訂合建
      契約的後續法律糾紛。但是後來我們回來簽會之後，認為軍方不宜介入，我們
      有再告訴她，最後我們雙方達成協議給她一年的時間處理糾紛，再循贈與或塗
      銷的方式來歸還．．最後她同意在八十五年一月三十一日以前歸還，之後她又
      後悔了，並沒有歸還。」等語，是上述訪談紀錄所稱「贈與」一節係兩造於協
      調過程商議回復公產之方式之一，並非承認系爭房屋為被上訴人所有，此由該
      訪談紀錄將「贈與」與「塗銷」方式併列即明，被上訴人辯稱上訴人自認系爭
      房屋為其所有，乃要求其辦理贈與云云，亦不足採。
七、綜上，系爭房屋為陸軍總司令部所興建，七十一、七十四年間並經國防部總務局
    出資增建、改建完成，所有權當屬中華民國，被上訴人辦理第一次登記，已侵害
    國有財產權利，上訴人本於管理機關地位，先位聲明依民法第七百六十七條規定
    ，請求被上訴人將系爭房屋之所有權登記塗銷，為有理由，應予准許。上訴人先
    位之訴既有理由，其備位之訴另主張本於贈與契約法律關係為請求部分，即無庸
    再予論述。原審駁回上訴人上開之訴，尚有未洽。上訴意旨指摘原判決此部分不
    當，求予廢棄改判，為有理由。爰由本院予以廢棄，改判如主文第二項所示。
八、據上論結，本件上訴為有理由。依民事訴訟法第四百五十條、第七十八條，判決
    如主文。
中　　　華　　　民　　　國　　九十一　　年　　　七　　　月　　 三十 　　日
　　　　    　　　　　　　　　　　　民事第五庭
　　　　　　    　　　　　　　　　　　　審判長法　官　黃　熙　嫣
　　　　　　　　    　　　　　　　　　　　　　法　官　黃　雅　惠
　　　　　　　　　　    　　　　　　　　　　　法　官　詹　文　馨
右正本係照原本作成。
不得上訴。
中　　　華　　　民　　　國　　九十一　　年　　　八　　　月　　　二　　　日
　　　　　　　　　　　　    　　　　　　　　　書記官　紀　昭　秀
